臺灣高雄地方法院民事判決
111年度雄簡字第531號
原      告  蔡凡玉  
訴訟代理人  陳冠州律師
被      告  黃金滿  

            張家宜  
上列當事人間不當得利等事件，本院民國111年8月15日辯論終結
，判決如下：
    主  文
被告應將門牌號碼高雄市○鎮區○○○巷00○0號房屋騰空遷讓返還予
全體共有人。
被告應給付原告新臺幣140,112元及自民國110年12月12日起至清
償日止按週年利率百分之5 計算之利息，暨自110年12月12日起
至騰空遷讓返還第一項房屋之日止按月給付原告2,479元。
原告其餘之訴駁回。
訴訟費用由被告負擔百分之51，餘由原告負擔。
本判決第1項得假執行。但被告以新臺幣175,212元為原告預供擔
保得免為假執行。
本判決第2項得假執行。但被告以新臺幣140,112元為原告預供擔
保得免為假執行。
    事實及理由
一、本件被告張家宜未於言詞辯論期日到場，核無民事訴訟法第
    386條所列各款情形，爰依到場原告之聲請，由其一造辯論
    而為判決。
二、原告主張：兩造於民國105年間共同購入門牌號碼高雄市○鎮
    區○○○巷00○0號及坐落之土地(下稱系爭房屋)，總價金6,700
    ,000元，其中包含頭期款1,440,000元，所有權應有部分原
    告及被告張家宜各2分之1，價金亦各出資2分之1。被告因經
    濟考量，向原告借款723,500元支付其應分擔之頭期款720,0
    00元及雜支3,500元，並約定被告以為原告繳納貸款之方式
    清償借款。然110年5月被告突然告知不再為原告繳納貸款，
    故被告應連帶將扣除已繳納貸款之借款餘額169,554元返還
    原告。又系爭房屋購入至今均由被告占有使用全部，因此受
    有利益，且已侵害原告權利，應將系爭返還全體共有人，並
    給付自106年1月1日起至110年9月23日相當於租金不當得利1
    40,693元；暨自起訴狀繕本送達翌日返還之日止按月給付相
    當於租金之不當得利2,479元。爰依消費借貸契約、民法第7
    67條、第179條規定提起本件訴訟。並聲明：㈠被告應連帶給
    付原告169,554元及自起訴狀繕本送達翌日起至清償日止按
    週年利率百分之5 計算之利息；㈡被告應將系爭房屋騰空遷
    讓返還予全體共有人；㈢被告應給付原告140,693元及自起訴
    狀繕本送達翌日起至清償日止按週年利率百分之5 計算之利
    息，暨自起訴狀繕本送達翌日起返還系爭房屋之日止按月給
    付原告2,479元。
三、被告黃金滿則以：系爭房屋原本是被告黃金滿欲購入登記在
    被告張家宜名下，原告表示要共同購買同住，並表示先出資
    頭期款，之後貸款由被告黃金滿先行負擔至與半數之頭期款
    同額，作為被告頭期款出資，但被告均沒有向原告借款，且
    系爭房屋都是被告黃金滿與原告協商，被告張家宜未介入。
    另原告知悉系爭房屋為被告黃金滿欲入住，原告在106年間
    曾至系爭房屋同住約7、8個月，之後因故搬走，請求被告返
    還系爭房屋並給付相當於租金不當得利無理由等詞置辯。並
    聲明：原告之訴駁回。
四、被告張家宜未於言詞辯論期日到庭，先前亦未為任何陳述或
    答辯。　　
五、原告與被告黃金滿不爭執事項
　㈠系爭房屋於106年1月4日以買賣為登記原因登記於原告及被告
    張家宜名下，所有權權利範圍各2分之1，約定各出資2分之1
    。
　㈡系爭房屋頭期款及雜費1,447,000元全數先由原告支付，貸款
    應由各半繳付，故約定被告應為原告繳付貸款至其應負擔而
    由原告先支應之頭期款雜費數額止，截至111年8月15日尚餘
    26,734元。
　㈢被告黃金滿自106年1月1日起至今居住於系爭房屋。
　㈣兩造就系爭房屋之使用未定有分管契約。　
六、本件爭執事項： 
　㈠原告請求被告連帶清償頭期款之借款金額餘額，有無理由?
　㈡被告是否有權占用系爭房屋全部?原告請求返還全體共有人有
    無理由?　　　 　　　   
  ㈢承上，原告請求被告給付相當於租金不當得利有無理由?如有
    ，金額若干?
七、本院之判斷
　㈠原告與被告黃金滿就系爭房屋頭期款及雜費半數金額723,500
    元成立消費借貸契約，惟被告張家宜非借款人且約定分期之
    清償期尚未屆至，故請求被告連帶清償無理由：
　⒈按稱消費借貸者，謂當事人一方移轉金錢或其他代替物之所
    有權於他方，而約定他方以種類、品質、數量相同之物返還
    之契約，民法第474條定有明文；次按數人負同一債務，明
    示對於債權人各負全部給付之責任者，為連帶債務，民法第
    272條亦有明文。
　⒉原告主張與被告訂有消費借貸契約為被告所否認。原告固提
    出由被告黃金滿出具之文書為證( 見本院卷第15頁)，觀諸
    上開文書僅有被告黃金滿之署名，且原告自承：沒有跟被告
    張家宜討論過本件買賣，都是跟被告黃金滿討論的；被告黃
    金滿說一半借她，她說她跟被告張家宜會負責還款，當時被
    告張家宜不在等語( 見本院卷第259頁)，可見與原告商討各
    負擔一半頭期款，但頭期款全數先由原告支付者為被告黃金
    滿，被告張家宜未與原告達成合意，難謂被告張家宜有向原
    告借款。另被告黃金滿固辯稱此非借款云云，惟被告黃金滿
    就由原告先支付頭期款，再為原告繳付相同金額之貸款費用
    乙情不爭執( 見本院卷第261頁)，足認被告黃金滿須將原告
    先行墊付，應由被告黃金滿出資之一半頭期款返還予原告，
    自屬向原告借貸該部分款項，是其辯稱非借貸關係不足採信
    。則原告主張與被告黃金滿間就一半頭期款有消費借貸契約
    ，堪予採信。
　⒉又按定有清償期者，債權人不得於期前請求清償，如無反對
    之意思表示時，債務人得於期前為清償，民法第316條定有
    明文。原告與被告黃金滿固就頭期款半數成立消費借貸契約
    已如前述。然原告自陳係以被告黃金滿為其繳納貸款方式清
    償等語( 見本院卷第11頁)，此亦為被告黃金滿所不爭執，
    可見原告與被告黃金滿係約定以每期繳納貸款之期限分期清
    償之。原告固主張被告黃金滿已預先拒絕清償云云，並提出
    對話紀錄為證( 見本院卷第297頁)，被告黃金滿雖不爭執上
    開對話紀錄真正，惟其辯稱至今仍有為原告繳納貸款應分擔
    部分等語，此亦為原告所不爭執，並有繳款紀錄可參，足徵
    被告黃金滿實際上仍依照原本約定，為原告繳納屆期之貸款
    作為清償。至分期期限未屆至之貸款，因原告本與被告黃金
    滿約定以繳納貸款方式分期清償，且原告自陳無一期未履行
    視為全部到期之合意( 見本院卷第286頁)原告就此部分事實
    亦未舉證以實其說，難謂原告得在約定之清償期屆至前，請
    求被告黃金滿期前清償。
　㈡原告請求被告將系爭房屋返還全體共有人應有理由：
　⒈按各共有人按其應有部分，對於共有物之全部雖有使用收益
    之權，惟共有人對共有物之特定部分使用收益，仍須徵得他
    共有人全體之同意，非謂共有人得對共有物之全部或任何一
    部有自由使用收益之權利。如共有人不顧他共有人之利益，
    而就共有物之全部或一部任意使用收益，即屬侵害他共有人
    之權利，他共有人得本於所有權請求除去其妨害或請求向全
    體共有人返還占用部分（最高法院62年台上字第1803號判決
    先例意旨參照）。次按所謂默示之意思表示，係指依表意人
    之舉動或其他情事，足以間接推知其效果意思者而言，若單
    純之沉默，則除有特別情事，依社會觀念可認為一定意思表
    示者外，不得謂為默示之意思表示。則能否單純以其歷經多
    年未質疑之消極事實，而在無其他特別情事下，逕推論已有
    默示承認之意思表示，亦非無再研求餘地(最高法院111年度
    台上字第549裁判意旨參照)。
　⒉本件系爭房屋為原告與被告張家宜共有，現由被告黃金滿占
    有使用中，被告黃金滿固辯稱系爭房屋係其借用被告張家宜
    名義購買，且被告張家宜均同意其使用等詞，惟此係被告黃
    金滿與被告張家宜間之約定，系爭房屋客觀上物權共有人仍
    為原告及被告張家宜。被告黃金滿稱被告張家宜同意其占有
    使用系爭房屋乙情，雖未經被告張家宜到庭表示意見，惟審
    酌系爭房屋購入過程及被告間為母女關係，被告黃金滿此部
    分所辯，要屬合理，應予採信。被告張家宜既同意由被告黃
    金滿占有使用系爭房屋，則其就系爭房屋之占有使用要屬間
    接占有人，對系爭房屋全部之使用仍應得共有人即原告之同
    意。被告張家宜未提出其已得原告同意或與原告定有分管契
    約之事證，故原告主張被告張家宜間接占有系爭房屋係無權
    占有，非屬無憑。
　⒊又被告黃金辯稱其使用系爭房屋已得原告同意，惟系爭房屋
    未定有分管契約乙節為兩造所不爭執。縱原告確實曾短暫居
    住於系爭房屋，知悉系爭房屋全部由被告及其家人居住使用
    ，且未積極表示反對，但原告亦無其他積極之客觀行為表示
    將自己應有部分權利均交由被告黃金滿或被告張家宜使用收
    益，依前引意旨應僅屬單純沉默，非屬默示同意由被告黃金
    滿或被告張家宜就系爭房屋全部使用收益之意思表示。則原
    告主張被告黃金滿及被告張家宜無權占有系爭房屋，請求返
    還予全體共有人，要屬有據。
　㈢原告請求被告給付自106年1月1日起至返還系爭房屋止相當於
    租金之不當得利有理由：
　⒈按無法律上之原因而受利益，致他人受損害者，應返還其
    利益，民法第179 條定有明文。又依不當得利之法則請求返
    還不當得利，以無法律上之原因而受利益，致他人受有損害
    為其要件，故其得請求返還之範圍，應以對方所受利益為度
    ，非以請求人所受損害若干為準，無權占有他人土地，可能
    獲得相當於租金之利益為社會通常之觀念（最高法院61年度
    台上字第1695號裁判意旨參照）。再按城市地方房屋之租金
    ，以不超過土地及其建築物申報總價年息百分之10為限，土
    地法第97條第1項定有明文。而土地法第97條所謂土地及建
    築物之總價額，土地價額依法定地價，建築物價額依該管直
    轄市或縣（市）地政機關估定之價額，為土地法施行法第25
    條所明定。又房屋租金之數額，除以土地及建築物之總價額
    為基礎外，尚須斟酌基地之位置，工商繁榮程度、使用人利
    用基地之經濟價值、所受利益，彼等關係及社會感情等情事
    以為決定之（最高法院68年台上字第3071號民事判決參照）
    。
　⒉被告均無權占有系爭房屋等節，已如前述。是以被告享有使用收益系爭房屋之利益，自會致原告受有損害，被告黃金滿就其自106年1月1日起占有使用系爭房屋不爭執，是揆諸前開說明，原告請求被告給付相當於租金之不當得利，應屬有據。惟應扣除原告亦有使用系爭房屋之期間，被告黃金滿雖辯稱原告自106年1月起有共同居住使用7、8個月云云，並提出照片數張為證，然原告與被告黃金滿均不爭執照片係在105年12月拜拜時以及109年4、5月間拍攝( 見本院卷第262、262-1頁)，尚難直接證明原告在106年間曾居住使用7、8個月被告黃金滿雖欲聲請其4名子女為證，然其自承與原告同住時，子女均未同住等語( 見本院卷第288頁)，難認其子女為親自見聞原告長時間居住，爰不予傳喚，附此說明。此外，被告黃金滿未提出其他證據證明，是其此部分所辯，要難採信。另原告自稱其在109年4、5月間約四個週六都有居住使用系爭房屋，第1次1個晚上，之後住到2晚等語( 見本院卷第262頁)，故足徵原告於上開期間共居住使用系爭房屋7日，此部分難認原告受有不能使用收益系爭房屋之損害，應自原告請求相當於租金之不當得利期日扣除之。
　⒊本件之系爭房屋坐落高雄前鎮區愛群段566地號土地，自106
    年起至今申報地價均為每平方公尺16,400元( 見本院卷第49
    頁)，系爭房屋課稅現值133,800元( 見本院卷第53頁)。而
    系爭房屋臨近愛群國小，附近商家林立，生活機能便利，亦
    臨近民權公園及興中公園，生活環境極佳，又臨近民權二路
    之公車站，交通尚屬方便，並審酌現今社會不動產使用價值
    較高等一切情狀，認被告無權占用系爭房屋所受相當於租金
    之不當得利計算以年息百分之10計算尚屬合理。據此依照原
    告應有部分權利比例計算，原告得請求被告自106年1月1日
    起至110年9月23日，並扣除109年間7日後相當於租金不當得
    利為140,112元；暨請求被告自起訴狀繕本送達翌日即111年
    1月18日起至返還系爭房屋之日止按月給付相當於租金之不
    當得利2,479元為有理由，逾此範圍請求無理由。
八、從而，原告依民法第767條、第179條請求被告將系爭房屋返
    還全體共有人，並請求被告給付140,112元及自起訴狀繕本
    送達翌日即110年12月12日起至清償日止按週年利率百分之5
     計算之利息，暨自110年12月12日起至騰空返還系爭房屋之
    日止按月給付原告2,479元，應予准許。逾此範圍之請求無
    理由，應予駁回。
九、本件係就民事訴訟法第427 條訴訟適用簡易程序所為被告敗
    訴之判決，爰依同法第389 條第1 項第3 款之規定，就原告
    勝訴部分職權宣告假執行。並依職權諭知免為假執行之擔保
    金額。
十、至兩造其餘之攻擊防禦方法及未經援用之證據，經本院斟酌
    後，認為均不足以影響本判決之結果，自無逐一詳予論駁之
    必要，併此敘明。
十一、據上論結，原告之訴一部有理由一部無理由，依民事訴訟
    法第436 條第2 項、第385 條第1 項前段、第85條、第389 
    條第1 項第3 款、第392 條第2 項規定，判決如主文。
中　　華　　民　　國　　111 　年　　9 　　月 　　5　　日
                  高雄簡易庭　法　　　官  楊詠惠
以上正本係照原本作成。
如不服本判決，應於送達後20日內，向本院提出上訴狀並表明上
訴理由，如於本判決宣示後送達前提起上訴者，應於判決送達後
20日內補提上訴理由書（須附繕本）。
中　　華　　民　　國　　111 　年　　9 　　月　　 5　　日
      　　　　　　　　　　　　書　記　官  蔡佩珊